臺灣高等法院臺南分院刑事裁定
110年度毒抗字第884號
抗  告  人
即  被  告  莫順富


上列抗告人因聲請觀察勒戒案件，不服臺灣臺南地方法院中華民
國110年10月25日裁定（110年度毒聲字第1063號）提起抗告，本
院裁定如下：
    主  文
抗告駁回。
    理  由
一、本件抗告意旨略以：抗告人即被告甲○○(以下稱被告)於收受
    原審法院110年度毒聲字第1063號裁定前，未曾收到臺灣臺
    南地方檢察署或臺灣臺南地方法院開庭通知，未獲任何陳述
    意見之機會，臺灣臺南地方檢察署檢察官逕向原審聲請裁定
    將被告送勒戒處所觀察、勒戒，檢察官就係基於何事證及考
    量標準、基礎而不予被告附命完成戒癮治療之裁量依據，依
    目前卷證顯有未明，所為裁量是否逾越、濫用或怠惰，是否
    足以保障被告權利及合於正當法律程序之要求，非無研求餘
    地。再者，原審法院為本件裁定前，亦非不得函詢檢察官及
    開庭調查，以明瞭檢察官裁量選擇聲請對被告觀察、勒戒之
    原因及簡要理由為合，並保障給予被告陳述意見之機會，進
    而為有限之低密度審查。原審對檢察官是否已為合目的性及
    義務性裁量既未詳為調查說明，僅形式上逕依檢察官聲請裁
    定准予觀察、勒戒，其所為之裁定，自難認妥適，請求撤銷
    原裁定，發回原審法院詳查後另為妥適之裁處。
二、原裁定意旨略謂：經核檢察官聲請書所載屬實，且本件被告
    曾因施用第二級毒品經查獲並送觀察勒戒及緩起訴處分後仍
    再施用，檢察官選擇機構內處遇方式，聲請裁定送觀察、勒
    戒為適當，應依毒品危害防制條例第20條第3項、觀察勒戒
    處分執行條例第3條第1項，裁定如主文。
三、按行政程序法第102條固明定行政機關作成限制或剝奪人民
    自由或權利之行政處分前應給予處分相對人陳述意見之機會
    ，惟依同法第3條第3項第3款，該法之程序規定不適用於刑
    事案件犯罪偵查程序。且被告之聽審權雖屬於憲法第16條保
    障人民訴訟權之一（司法院釋字第482號解釋參照），其內
    涵包括資訊請求權（請求獲得充分訴訟資訊）、表達請求權
    （請求到場陳述或辯明訴訟上意見）、注意請求權（請求注
    意被告陳述及表達）等項，但並非不得以法律為合理、正當
    規劃或限制，例如：某些案件類型，審理法院不經言詞辯論
    、陳述（即不需當事人到場辯論、陳述），即得逕為裁判。
    具體以言，諸如：刑事訴訟法第222條第1項（即裁定，除因
    當庭之聲明而為之者，應經訴訟關係人之言詞陳述外，均以
    書面審理，專據案卷之訴訟資料予以裁定）、第302條至第3
    04條（即免訴、不受理及管轄錯誤判決）、第449條（即簡
    易程序判決）等等，即為適例，此乃立法機關自由形成的範
    疇，要屬「立法裁量」權限，並未違反人民訴訟權的保障，
    與憲法尚無牴觸（最高法院107年度台抗字第447號刑事裁判
    要旨參照）。同理，現行毒品危害防制條例就觀察、勒戒之
    審查程序，尚無被告有聽審權之相關規定，亦即並無課以檢
    察官於聲請觀察、勒戒前，應訊問被告就觀察、勒戒或緩起
    訴之戒癮治療陳述意見，或法院裁定觀察、勒戒前，應令被
    告對觀察、勒戒陳述意見，此乃立法者考量此類案件本質所
    為程序上之規劃，自不得以檢察官未令被告到場陳述意見，
    即謂有裁量權怠惰或濫用之重大瑕疵。
四、又「犯第10條之罪者，檢察官應聲請法院裁定，或少年法院
    （地方法院少年法庭）應先裁定，令被告或少年入勒戒處所
    觀察、勒戒，其期間不得逾2月」、「觀察、勒戒後，檢察
    官或少年法院（地方法院少年法庭）依據勒戒處所之陳報，
    認受觀察、勒戒人無繼續施用毒品傾向者，應即釋放，並為
    不起訴之處分或不付審理之裁定；認受觀察、勒戒人有繼續
    施用毒品傾向者，檢察官應聲請法院裁定或由少年法院（地
    方法院少年法庭）裁定令入戒治處所強制戒治，其期間為6
    個月以上，至無繼續強制戒治之必要為止。但最長不得逾1
    年」，「第20條第1項及第23條第2項之程序，於檢察官先依
    刑事訴訟法第253條之1第1項、第253條之2第1項第4款至第6
    款或第8款規定，為附條件之緩起訴處分時，或於少年法院
    （地方法院少年法庭）認以依少年事件處理法程序處理為適
    當時，不適用之」、「前項緩起訴處分，經撤銷者，檢察官
    應繼續偵查或起訴」，毒品危害防制條例第20條第1項、第2
    項、第24條第1項、第2項分別定有明文。準此，依該條例第
    20條第1項規定，於被告有同條例第10條施用第一、二級毒
    品犯行時，檢察官「應」聲請法院裁定令被告入勒戒處所觀
    察、勒戒，顯係以強制規定方式命檢察官應聲請法院裁定令
    被告觀察、勒戒，並未課檢察官於聲請觀察、勒戒前，應訊
    問被告是否同意接受觀察、勒戒，或課檢察官於聲請書必須
    說明未予被告附條件緩起訴處分理由之義務，堪認檢察官以
    向法院聲請觀察、勒戒為原則，於例外符合附條件緩起訴處
    分之情形時，始得另為附條件緩起訴處分。另依（民國110
    年4月29日修正）「毒品戒癮治療實施辦法及完成治療認定
    標準」第4條規定：「檢察官為附命完成戒癮治療之緩起訴
    處分前，應向被告說明緩起訴處分之應遵守事項，得其同意
    後，再指定其前往治療機構參加戒癮治療」、「未成年之被
    告，並應得其法定代理人之同意。」可知受戒癮治療者必須
    自行前往治療機構接受戒癮治療並遵守一定事項，一旦違反
    ，其緩起訴處分即有可能遭到撤銷，檢察官應繼續偵查或起
    訴，故如檢察官欲依毒品危害防制條例第24條規定，以附命
    戒癮治療緩起訴方式（或附條件緩起訴）替代觀察、勒戒時
    ，自應徵詢行為人之同意，是緩起訴之戒癮治療，應屬法律
    賦予檢察官偵查裁量結果之作為，不得認為係施用毒品者所
    享有之權利。而是否給予施用毒品者為附命完成戒癮（或附
    條件）之緩起訴處分，既屬檢察官之職權，自非法院所得介
    入審酌。又毒品危害防制條例所規定之「觀察、勒戒」程序
    ，係針對受處分人所為保安處分，目的在戒除行為人施用毒
    品身癮及心癮，以達教化與治療之目的，其立法意旨在幫助
    施用毒品者戒毒，性質上為一療程，而非懲罰，並屬強制規
    定，除檢察官審酌個案情形，依同條例第24條第1項為附條
    件之緩起訴處分外，凡經檢察官聲請法院裁定將被告送勒戒
    處所觀察、勒戒者，法院僅得就其聲請審查被告是否有施用
    毒品之行為，以及被告是否為「初犯」或為觀察、勒戒、強
    制治療執行完畢後「3年內再犯」（109年7月15日修正施行
    後第20條第3項）而為准駁之裁定，並無自由斟酌以其他方
    式替代或得以其他原因免予執行之權。惟是否給予被告附條
    件緩起訴處分，事屬刑事訴訟法第253條之1第1項及第253條
    之2第1項第6款特別賦予檢察官之職權，非法院所得審酌，
    被告亦無聲請檢察官為緩起訴之權利，檢察官即使未為此部
    分理由之說明，於法亦無不合。法院原則上應尊重檢察官職
    權之行使，僅就檢察官之判斷有違背法令、事實認定有誤或
    其他裁量重大明顯瑕疵等事項，予以有限之低密度審查（臺
    灣高等法院暨所屬法院107年法律座談會刑事類提案第22號
    審查意見及研討結果參照）。又前述認定標準所謂戒癮治療
    計畫，係法務部基於防制毒品危害之刑事政策，與毒品危害
    防制條例第24條鑑於對若干施用毒品者，若僅施以徒刑不足
    以斷絕毒癮之規範本旨，乃由檢察機關與行政院衛生署（已
    改制為衛生福利部）合作，由檢察官審酌個案情形，援引毒
    品危害防制條例第24條，改以緩起訴處分方式轉介毒品施用
    者前往醫療院所治療。惟是否給予被告為附命完成戒癮治療
    （或附條件）之緩起訴處分，事屬檢察官之職權，非法院所
    得審酌（最高法院103年度台上字第2464號判決參照）。　
    　
五、經查，被告前因施用毒品案件，經原審法院以104年度毒聲
    字第614號裁定觀察勒戒後，於105年7月20日因無繼續施用
    毒品之傾向執行完畢釋放，由臺灣臺南地方檢察署檢察官以
    105年度毒偵緝字第146號、第147號為不起訴處分確定。又
    因施用毒品案件，經臺灣臺南地方檢察署檢察官以108年度
    毒偵字第2599號為附命完成戒癮治療之緩起訴處分，被告於
    緩起訴期間，未前往指定之衛生福利部嘉南療養院回診，缺
    席情形已達3次，而未完成戒癮治療、精神治療、心理輔導
    或其他適當處遇措施，違背刑事訴訟法第253條之2第1項第6
    款之規定，經檢察官以109年度撤緩字第348號撤銷緩起訴處
    分，並以109年度撤緩毒偵字第255號提起公訴，由原審法院
    以109年度簡字第2794號刑事簡易判決判處有期徒刑4月，緩
    刑2年，並宣告緩刑期間付保護管束，該判決於109年11月16
    日確定，緩刑期間自109年11月16日起至111年11月15日止，
    是被告應於此段緩刑期間至臺灣臺南地方檢察署向觀護人報
    到並接受尿液採驗，詎其於110年4月28日經臺灣臺南地方檢
    察署觀護人採尿送驗，尿液中檢出安非他命、甲基安非他命
    陽性反應，顯示被告於緩刑期間仍未悛悔，而有施用第二級
    毒品犯行，嗣於110年8月8日臺南市政府警察局歸仁分局員
    警調查時，被告猶否認施用毒品之犯行等情，有臺灣臺南地
    方檢察署105年度毒偵緝字第146號、第147號不起訴處分書
    、109年度撤緩字第348號撤銷緩起訴處分書、原審法院109
    年度簡字第2794號刑事簡易判決書、臺灣臺南地方檢察署施
    用毒品犯尿液檢體監管紀錄表、台灣檢驗科技股份有限公司
    濫用藥物檢驗報告、被告之警詢筆錄及臺灣高等法院被告前
    案紀錄表等在卷可稽(見警卷第5至13頁；偵字第15至21頁；
    本院卷第19至23頁)。上情堪認被告長期施用毒品，檢察官
    及法院已多次給予緩起訴或緩刑之優惠，期待被告能戒除毒
    癮，然被告皆未能珍惜檢察官或法院給予之機構外處遇機會
    ，一再於緩起訴期間違反所附應遵守之條件或於緩刑期間再
    犯施用毒品犯行，且被告於本件施用毒品犯行經臺灣臺南地
    方檢察署觀護人採尿檢出毒品陽性反應後，曾為警通知調查
    至警局製作警詢筆錄，被告製作警詢筆錄時，矢口否認施用
    毒品犯行，顯示被告並無任何戒除毒癮之意，則檢察官又如
    何可適用上述「毒品戒癮治療實施辦法及完成治療認定標準
    」第4條規定得被告同意後為附命戒癮治療之緩起訴處分，
    更何況被告本件施用毒品犯行，係於緩刑期間再犯，顯見機
    構外處遇，完全無法收令被告戒除毒癮之效，要無再予被告
    附命完成戒癮治療之緩起訴處分之必要，上開卷存之證據資
    料，本為檢察官得以審酌、裁量之具體施用毒品情節，檢察
    官裁量結果，認為被告應受觀察、勒戒處分而向法院提出聲
    請，未見有何恣意濫用裁量權或違反比例原則之情形，且係
    適用法律原則規定而非例外規定，參之前揭說明，法律並未
    課檢察官應令被告就觀察、勒戒或緩起訴之戒癮治療陳述意
    見之義務，故檢察官未訊問被告意見，並無違反正當法律程
    序，檢察官亦無需於聲請書贅敘交代被告不適於為附條件緩
    起訴處分之理由。
六、綜上所述，被告本次施用第二級毒品犯行，詎前次施用毒品
    犯行於105年7月20日執行觀察勒戒完畢已逾3年，依現行毒
    品危害防制條例第20條規定，應再為觀察勒戒。檢察官以被
    告有本件施用第二級毒品犯行，聲請法院裁定將被告送觀察
    、勒戒，原審法院以被告曾因施用第二級毒品經查獲並送觀
    察勒戒及緩起訴處分後仍再施用，認檢察官選擇機構內處遇
    方式，聲請裁定送觀察、勒戒為適當，依毒品危害防制條例
    第20條第3項、觀察勒戒處分執行條例第3條第1項規定，令
    被告入勒戒處所觀察、勒戒，核其認事用法，並無違誤或不
    當，被告執前詞提起本件抗告，為無理由，應予駁回。
七、依刑事訴訟法第412條，裁定如主文。
中　　華　　民　　國　　110 　年　　11　　月　　16　　日
                  刑事第六庭    審判長法　官  張瑛宗
                                      法　官  林逸梅
                                      法　官  李秋瑩
以上正本證明與原本無異。
不得再抗告。
　　　　　　　　　　　　　　　　　　　書記官  劉紀君　　
中　　華　　民　　國　　110 　年　　11　　月　　16　　日